【裁判字號】    97,訴,834
【裁判日期】    970915
【裁判案由】    侵權行為損害賠償
【裁判全文】
臺灣臺南地方法院民事判決               97年度訴字第834號
原      告  中華醫事科技大學
法定代理人  甲○○
訴訟代理人  王奕棋律師
被      告  弘大易有限公司
法定代理人  乙○○
訴訟代理人  張碧華律師
            林石猛律師
上當事人間請求侵權行為損害賠償事件，經本院於民國97年9月1
日言詞辯論終結，判決如下：
    主  文
原告之訴及假執行之聲請均駁回。
訴訟費用新臺幣壹萬玖仟壹佰壹拾柒元由原告負擔。
    事實及理由
一、原告起訴主張：被告與原告間清償債務事件，被告為保全其
    請求，聲請假執行，經本院以92年度裁全字第4567號裁定准
    其提供擔保後，聲請本院以92年度執全字第2054號假扣押原
    告在華南銀行台南分行存款，惟被告假扣押所欲保全之請求
    ，其後經原告聲請法院命被告限期起訴，被告雖起訴請求原
    告給付新台幣（下同）800萬元及利息，歷經本院以92年度
    重訴字第362號判決、台灣高等法院台南分院以93年度重上
    字第38號民事判決原告敗訴，惟原告提起第三審上訴，經最
    高法院發回台灣高等法院台南分院後，經台灣高等法院台南
    分院以95年度重上更(一)字第36號判決原告勝訴，被告不服提
    起第三審上訴，經最高法院以97年度台上字第188號裁定駁
    回上訴確定。然被告聲請假扣押原告在華南銀行台南分行之
    存款800萬元，且被告於假扣押所欲保全之本案訴訟第一審
    勝訴後聲請假執行，原告為免於假執行，乃於93年5月26 日
    以本院93年度存第988號提供擔保金800萬元，惟被告假扣押
    所欲保全之請求，業經判決被告敗訴確定，足證被告所為假
    扣押及假執行原告財產之行為不當侵害原告權益，使原告遭
    受損害，致原告受有利息收入之損失，爰依侵權行為之法律
    關係，提起本件訴訟，訴請被告給付自假扣押原告在華南銀
    行台南分行之存款800萬元日即92年10月1日起，至原告領回
    提存擔保金800萬元日即97年5月30日日止，按法定利息5%計
    算，合計183萬元。
  (二)聲明：被告應給付原告183萬元，及自起訴狀繕本送達之日
    起，按年利率百分之5計算之利息；並願供擔保請准宣告假
    執行。
二、被告則以：
  (一)按「債權人就金錢請求欲保全強制執行者，固得聲請假扣押
    ，但債權人聲請執行假扣押，是否應負侵權行為之責任，應
    以假扣押之本案訴訟判決確定之結果以為斷；蓋本案判決如
    債權人勝訴確定，則其以假扣押保全強制執行之債權，即得
    受清償，自無侵權行為之可言；必債權人敗訴判決確定且須
    有故意或過失，始負侵權行為之責任，債務人方有損害賠償
    之請求權。」；「侵權行為所發生之損害賠償請求權，以有
    故意或過失不法侵害他人權利為其成立要件，若其行為並無
    故意或過失，即無賠償之可言，第三人所有之財產，如有足
    以信其屬債務人所有之正當理由，則請求查封之債權人，尚
    不得謂之有過失。」（最高法院78年度台再字第35號判例、
    54年台上字第1523號判例可資參照）。
  (二)被告向本院先行聲請假扣押，繼而提起假扣押所欲保全之本
    案訴訟，經本院以92年度重訴字第362號、台灣高等法院台
    南分院以93年度重上字第38號獲勝訴判決，被告乃循法定程
    序實施假執行，係行使權利之正當行為，奈因台灣高等法院
    台南分院以95年度重上更(一)字第36號判決被告敗訴，經最高
    法院判決駁回被告上訴而告確定，被告乃撤回假執行。被告
    主觀上既不該當故意或過失之要件，客觀上亦屬行使權利之
    正當行為，未合於不法之要件，自不負有侵權行為之損害賠
    償責任。況被告既已提起本案訴訟，雖經法院判決被告敗訴
    確定，惟尚難謂被告有濫用假扣押程序之情形，而構成侵權
    行為。
  (三)並聲明：原告之訴及假執行之聲請均駁回。
三、本院得心證之理由：
  (一)兩造不爭執之事項：
  (1)被告以其與原告間清償債務事件聲請假扣押，經本院於92年
    8月25日以92年度裁全字第4567號裁定被告以2,666,666元或
    同額之金融機構發行之無記名可轉讓定期存單，為原告供擔
    保後，得對原告之財產在800萬元範圍內予以假扣押；但原
    告如為被告供擔保800萬元後，得免為或撤銷假扣押。
  (2)被告於92年9月17日依本院92年度裁全字第4567號裁定，提
    供慶豐商業銀行無記名可轉讓定期存單合計面額270萬元，
    以本院92年度存字第2236號提存在案後，聲請本院以92年度
    執全字第2054號執行假扣押，就原告在華南銀行台南分行存
    款8,064,000元及彰化銀行南台南分行之定期存款為扣押，
    因扣押原告在華南銀行台南分行存款8,064,000元已足額，
    被告於92年10月24日撤回扣押原告在彰化銀行南台南分行之
    定期存款8,064,000元，並經本院以92年11月3日以南院鵬92
    執全字第2054號撤銷原告對於彰化銀行南台南分行之定期存
    款債權之執行命令。
  (3)被告就上開假扣押事件所欲保全之請求，向本院提起清償債
    務訴訟，經本院以92年度重訴字第362號判決被告部分勝訴
    ，判命原告應給付被告800萬元，及自92年10月18日起至清
    償日止，按年息百分之20計算之利息；被告勝訴部分，於被
    告以2,700,000元為原告供擔保後，得假執行；但原告如於
    執行標的物拍定、變賣前，以800萬元為被告預供擔保後，
    得免為假執行。原告為免於假執行，於93年5月6日依本院92
    年度重訴字第362號民事判決，提供800萬元為擔保，以本院
    93年度存字第988號提存在案。
  (4)被告就上開假扣押事件所欲保全之請求，向本院提起清償債
    務訴訟，經本院、台灣高等法院台南分院、最高法院以92年
    度重訴字第362號、93年度重上字第38號、95年度重上更(一)
    字第36號、95年度台上字第2168號、97年度台上字第188號
    判決被告全部敗訴確定。
  (5)被告於97年3月4日撤回本院92年度裁全字第4567號假扣押之
    執行，並聲請撤銷本院於92年8月25日以92年度裁全字第
    4567號假扣押裁定，經本院以97年3月17日裁定撤銷在案。
  (二)兩造爭執之事項：
    原告以被告於假扣押所欲保全之本案判決已遭判決敗訴確定
    ，認被告聲請假扣押原告在華南銀行台南分行存款800萬元
    ，及原告為免於假執行所為供擔保800萬元，乃不法侵害原
    告之利息損失，應負侵權行為損害賠償責任，惟為被告所否
    認，是本件所應審究者為：被告所為假扣押原告在華南銀行
    台南分行存款800萬，及原告為免於假執行所為供擔保800萬
    元，是否對於原告構成民法第184條侵權行為，致原告之銀
    行存款800萬元因假扣押受有利息損失，或原告為免為假執
    行所提供擔保800萬元受有利息損失？茲於下列說明本院之
    判斷意見。
四、經查：
  (一)按假扣押裁定因自始不當而撤銷，或因民事訴訟法第529條
    第4項（命債權人限期起訴而未起訴者）及民事訴訟法第530
    條第3項（債權人聲請撤銷假扣押裁定）之規定而撤銷者，
    債權人應賠償債務人因假扣押或供擔保所受之損害。民事訴
    訟法第531條定有明文。又所謂假扣押裁定因自始不當而撤
    銷者，係指對於假扣押裁定抗告，經抗告法院依命假扣押時
    客觀存在之情形，認為不應為此裁定而撤銷之情形而言，若
    係因本案訴訟敗訴確定而撤銷該裁定，僅屬因命假扣押以後
    之情事變更而撤銷，尚非所謂因自始不當而撤銷，不得據以
    請求損害賠償（最高法院67年台上字第1407號判例、69年台
    上字第1879號判例要旨參照）。
  (二)被告為保全其請求，聲請本院於92年8月25日以92年度裁全
    字第4567號假扣押裁定，並於提供擔保後，聲請本院以92年
    度執全字第2054號執行假扣押，就原告在華南銀行台南分行
    存款8,064,000元及彰化銀行南台南分行之定期存款為扣押
    ，原告對於執行聲明異議，經本院於92年10月6日駁回聲明
    ，惟因原告在華南銀行台南分行存款8,064,000元已扣押足
    額，被告乃於92年10月24日撤回扣押原告在彰化銀行南台南
    分行之定期存款8,064,000元，並經本院以92年11月3日以南
    院鵬92執全字第2054號撤銷原告對於彰化銀行南台南分行之
    定期存款債權之執行命令。又被告就上開假扣押事件所欲保
    全之請求，向本院提起清償債務民事訴訟，經本院以92年度
    重訴字第362號判決被告部分勝訴、部分敗訴，判命原告應
    給付被告800萬元，及自92年10月18日起至清償日止，按年
    息百分之20計算之利息；被告勝訴部分，於被告以2,700,
    000元為原告供擔保後，得假執行；但原告如於執行標的物
    拍定、變賣前，以800萬元為被告預供擔保後，得免為假執
    行。原告為免於假執行，於93年5月6日依本院92年度重訴字
    第362號民事判決，提供800萬元為擔保，以本院93年度存字
    第988號提存在案。嗣被告所欲保全之請求，其後經台灣高
    等法院台南分院、最高法院分別以93年度重上字第38號、95
    年度重上更(一)字第36號、95年度台上字第2168號、97年度台
    上字第188號判決被告全部敗訴確定後，被告於97年3月4日
    撤回本院92年度裁全字第4567號假扣押之執行，並聲請撤銷
    本院於92年8月25日以92年度裁全字第4567號假扣押裁定，
    經本院以97年3月17日裁定撤銷在案。據此，足見上開假扣
    押裁定後，原告並未對該假扣押裁定提起抗告，經抗告法院
    認有不當而撤銷之情事，係由被告依上開假扣押裁定，提供
    定期存單為擔保後聲請假扣押之執行，其中關於撤回扣押原
    告在彰化銀行南台南分行之定期存款8,064,000元部分，係
    因對於原告在華南銀行台南分行存款8,064,000元已扣押足
    額，被告乃於92年10月24日撤回扣押原告在彰化銀行南台南
    分行之定期存款8,064, 000元，並經本院以92年11月3日以
    南院鵬92執全字第2054號撤銷原告對於彰化銀行南台南分行
    之定期存款債權之執行命令，而非由被告聲請法院撤銷該假
    扣押裁定及撤回假扣押執行所致。至被告假扣押原告在華南
    銀行台南分行存款8,064,000元部分，其假扣押所欲保全之
    本案請求固受法院判決全部敗訴確定，惟被告其後聲請撤銷
    假扣押裁定，係因假扣押以後之本案受敗訴判決確定之情事
    變更而撤銷，而非因自始不當而撤銷，尚不符合民事訴訟法
    第531條規定，原告自不得據以請求損害賠償。
  (三)次按民事訴訟法第531條規定，債權人應賠償債務人因假扣
    押或供擔保所受之損害，係本於假扣押裁定撤銷之法定事由
    而生，債務人賠償請求權之成立，不以債權人之故意或過失
    為要件。惟侵權行為損害賠償責任，係以故意或過失侵害他
    人之權利為成立要件，依此法律關係請求者，應就行為人有
    故意、或過失負舉證之責。經查：被告提起假扣押所欲保全
    之清償債務民事訴訟，經本院、台灣高等法院台南分院、最
    高法院分別以92年度重訴字第362號、93年度重上字第38號
    、95年度重上更(一)字第36號、95年度台上字第2168號、97年
    度台上字第188 號判決被告全部敗訴確定，兩造對上開判決
    書內容，形式上均不爭執（見本院卷第63頁）。經核被告所
    提之上開清償債務民事訴訟，其敗訴之理由，係以參加人即
    永青營造工程股份有限公司不負授權人或表見代理之責任，
    而訴外人李宗杰以參加人永青營造工程股份有限公司之名義
    與被告所簽立之債權轉讓同意書，即屬無權簽立，難認合法
    有效，縱被告有將債權轉讓之事實通知原告，亦無拘束原告
    之效力，況被告已會同參加人永青營造工程股份有限公司代
    表人李宗杰提出請款證明書，向原告請領工程款1,043萬元
    ，並由原告之董事甲○○交付系爭支票予訴外人李宗杰，從
    而被告主張依債權讓與契約之法律關係，請求原告給付800
    萬元，及自92年10月8日起至清償日止，按年息5%計算之利
    息，洵屬無據，此有台灣高等法院台南分院95年度重上更(一)
    字第36號判決書附卷可稽（見本院卷第29至42頁）；惟由上
    開民事判決書可知，訴外人李宗杰以參加人永青營造工程股
    份有限公司之名義與被告簽立之債權轉讓同意書，被告本於
    保全債權之實現而聲請假扣押，並提起本案清償債務訴訟行
    使權利之行為，尚難認定被告有明知其無權利，無故對原告
    之財產為假扣押，而故意損害上訴人之權利。是原告對被告
    聲請假扣押之行為，未能積極舉證證明被告有何故意或過失
    不法侵害其權利之情事，原告此部分之主張，尚嫌無據。
  (四)又原告經本院以92年度重訴字第362號判決被告部分勝訴，
    判命原告應給付被告800萬元，及自92年10月18日起至清償
    日止，按年息百分之20計算之利息；被告勝訴部分，於被告
    以2,700,000元為原告供擔保後，得假執行；但原告如於執
    行標的物拍定、變賣前，以800萬元為被告預供擔保後，得
    免為假執行。原告為免於假執行，於93年5月6日依本院92年
    度重訴字第362號民事判決，提供800萬元為擔保，以本院93
    年度存字第988號提存在案，縱其後本案訴訟被告全部敗訴
    確定，惟被告既係以本院92年度重訴字第362號判決為原因
    ，提供800萬元以免假執行，難認被告有何故意、或過失不
    法侵害原告權利之情事，原告此部分之主張，亦屬無據。
五、綜上所述，被告所為假扣押及假執行既無故意或過失不法侵
    害原告權利之情事，原告依民法第184條侵權行為損害賠償
    法律關係，訴請被告應給付被告所為假扣押及原告供擔保免
    為假執行之利息損失暨法定遲延利息，為無理由，應予駁回
    。原告之訴既經駁回，其假執行之聲請亦失所依附，併予宣
    告駁回之。
六、按法院為終局判決時，應依職權為訴訟費用之裁判，民事訴
    訟法第87條第1項定有明文。本件訴訟費用即裁判費確定為
    19,117元（即第一審裁判費），爰依職權命敗訴之原告負擔
    。
七、據上論結，本件原告之訴為無理由，依民事訴訟法第78條、
    第87條第1項，判決如主文。
中    華    民    國    97    年    9     月    15    日
                  民事第二庭    法  官  張桂美
以上正本證明與原本無異。
如不服本判決，應於送達後廿日內，向本院提出上訴狀並表明上
訴理由，如於本判決宣示後送達前提起上訴者，應於判決送達後
廿日內補提上訴理由書（須附繕本）。
中    華    民    國    97    年    9     月    15    日
                                書記官  謝安青


司法院資訊處製作；財團法人民間司法改革基金會備份。
